【裁判字號】    90,上易,225
【裁判日期】    900425
【裁判案由】    詐欺
【裁判全文】
臺灣高等法院臺南分院刑事判決         九十年度上易字第二二五號         Ｃ
      上  訴  人
      即  被  告  甲  ○  ○
      選任辯護人  林  彥  百
右上訴人因詐欺案件，不服臺灣嘉義地方法院八十八年度易字第一二九四號中華民國
八十九年十二月二十一日第一審判決（起訴案號：臺灣嘉義地方法院檢察署八十八年
度偵字第三五八四號），提起上訴，本院判決如左：
      主      文
上訴駁回。
      事      實
一、甲○○意圖為自己不法之所有，並基於概括之犯意，於民國（下同）八十六年間
    ，明知自己已陷於經濟困難，竟思利用招組民間互助會以詐取金錢，乃自任會首
    ，先後招組原判決附表所示之第一、第二互助會，且其明知第一、第二互助會實
    際參與之會員並非如原判決附表所載之人數，竟施用詐術以虛偽之參與互助會人
    數，向實際參與互助會之會員們誑稱：第一、第二互助會之會員，分別有如原判
    決附表所載之人數，致實際參與之會員乙○○○、丁○○、丙○○○及戊○○等
    人信以為真陷於錯誤，誤信確有如附表所載人數參與第一、第二互助會，而每月
    繼續繳納活會之會款。嗣於八十七年十二月五日，甲○○終因無法支付虛構會員
    之合會金額，宣佈倒會，乙○○○、丁○○、丙○○○及戊○○始知受騙，甲○○先後因此向乙○○○、丁○○、丙○○○及戊○○等人合計詐得新臺幣（下同
    ）七十五萬元。
二、案經乙○○○、丁○○、丙○○○及戊○○訴由台灣嘉義地方法院檢察署檢察官
    偵查起訴。
      理      由
一、訊據上訴人即被告甲○○（下稱被告）固不否認倒會後積欠告訴人乙○○○、丁○○、丙○○○、戊○○會款共七十五萬元等事實，惟矢口否認有何詐欺之犯行
    ，辯稱：八十六年四月間遭會員「黃太太」倒會，接著又被「阿霞」、「阿娥」
    、「阿娟」、「月雲」及「美玲」等人倒會；又其沒有冒標，沒有用人頭，是他
    們打電話來說要標會的；且購買汽車之價款繳款人並非伊，亦非伊有錢購車卻不
    清償會款，是伊及其家人積欠己○○借款，而以汽車抵部分欠款，汽車貸款部分
    即由己○○承受云云。經查：
（一）右揭犯罪事實，業據告訴人乙○○○、丁○○、丙○○○及戊○○指訴甚詳，
      且被告招組之互助會名單上，只有編號，並無姓名，亦未見有「黃太太」、「
      阿霞」、「阿娥」、「阿娟」、「月雲」及「美玲」等人之事實，有告訴人所
      提出之互助會單影本附於偵查卷可稽（見偵查卷第五頁至第八頁），足見其所
      辯顯屬虛構。
（二）被告自偵查中以至原審、本院多次調查、審理中，分別經檢察官、原審、及本
      院命其應偕倒會之人，到庭說明，被告皆無法於指定庭期內，帶同有關人證到
      庭說明，且無法提供互助會員之姓名、住址以供查證；參以互助會簿為會首據
      以登載會員姓名、聯絡方式、得標日期、得標金額等與戶助會運作攸關之重要
      依據，被告如就會員姓名資料、聯絡方式、得標金額、得標日期等重要事項均
      無紀錄，焉能據以向會員收取會款；再參以被告陳稱前開倒會之「黃太太」、
      「阿霞」、「阿娥」、「阿娟」、「月雲」及「美玲」等人所參加之會員數均
      不只一會，衡諸經驗及論理法則，果若有「黃太太」、「阿霞」、「阿娥」、
      「阿娟」、「月雲」及「美玲」等會員存在，被告如於渠等第一次得標後，未
      如期繳納死會會款時，必將於渠等第二次得標時，自渠等之得標金扣除積欠款
      項用以抵銷積欠會款，焉有任令「黃太太」、「阿霞」、「阿娥」、「阿娟」
      、「月雲」及「美玲」等人再陸續得標並取得得標金而不採取自保行動之理，
      又豈有每一倒會之人，被告均不知其去向之理，將來如何追訴求償？益證其所
      稱「黃太太」、「阿霞」、「阿娥」、「阿娟」、「月雲」及「美玲」等人顯
      係虛構之會員，足證其自始即有不法所有之詐欺犯意甚明。本案事證已臻明確
      ，被告詐欺取財犯行洵堪認定。至被告嗣雖返還告訴人七萬五千元，及辯稱其
      名下之汽車係其子所買，並由其舅媽己○○替被告還汽車貸款等情，縱令屬實
      ，，亦無礙被告本件詐欺之成立，合併說明。
二、核被告甲○○所為，係犯刑法第三百三十九條第一項之詐欺取財罪。又被告每次
    以同一詐術致告訴人四人陷於錯誤而交付金錢，其一行為侵害數人法益、觸犯數
    罪名，為想像競合犯，應依刑法第五十五條之規定，從一重處斷；其先後多次犯
    行，時間緊接，方法相同，所犯復為犯罪構成要件同一之罪名，顯係基於概括犯
    意反覆而為，應依刑法第五十六條連續犯之規定，加重其刑。
三、原審以被告事證已臻明確，因予適用刑法第五十五條、第五十六條、第三百三十
    九條第一項、罰金罰鍰提高標準條第一條前段，爰審酌被告並無前科，智識程度
    、與被害人平日之關係、及其犯罪之動機、手段、犯罪所生之被害人損害之金額
    暨犯罪後只返還部分債款，嗣後即未再清償之態度等一切情狀，量處有期徒刑十
    月，以資懲儆。核其認事用法俱無不合，量刑亦稱妥適。被告上訴意旨猶執陳詞
    ，空言否認犯罪指摘原判決不當，請求撤銷原判決，並無可取，為無理由，應予
    駁回。
據上論結，應依刑事訴訟法第三百六十八條，判決如主文。
本案經檢察官劉榮堂到庭執行職務。
中    華    民    國      九十      年      四      月      二十五      日
                                  臺灣高等法院臺南分院刑事第三庭
                                      審判長法官  黃    崑    宗
                                            法官  楊    省    三
                                            法官  莊    俊    華
右正本證明與原本無異。
不得上訴。
                                      法院書記官  易    慧    玲
中    華    民    國      九十      年      四      月     二十七       日
附錄法條：
刑法第三百三十九條第一項：意圖為自己或第三人不法之所有，以詐術使人將本人或
                          第三人之物交付者，處五年以下有期徒刑、拘役或科或
                          併科一千元以下罰金。
                  第二項：以前項方法得財產上不法之利益或使第三人得之者，亦
                          同。
                  第三項：前二項之未遂犯罰之。


司法院資訊處製作；財團法人民間司法改革基金會備份。
